【裁判字號】    94,金上易,1
【裁判日期】    950222
【裁判案由】    背信等
【裁判全文】
臺灣高等法院刑事判決                 94年度金上易字第1號
上  訴  人  臺灣士林地方法院檢察署檢察官
被      告  己○
被      告  丁○○
被      告  戊○○
前列三人共同
選任辯護人  牛湄湄律師
上列上訴人因背信等案件，不服臺灣士林地方法院92年度易字第
110號，中華民國93年11月18日第一審判決（起訴案號：臺灣士
林地方法院檢察署91年度偵字第3641號），提起上訴，本院判決
如下：
    主  文
上訴駁回。
    事  實
一、公訴意旨略以：
(一)被告丁○○係臺北縣淡水鎮農會（下稱淡水農會）總幹事，
    負責依理事會之決議執行任務，向理事會負責，並指揮監督
    農會所屬職員推行會務與業務，訓練考核獎懲所屬員工、提
    報理事會審議之事項及其他依職責應辦理事項等綜合管理業
    務。被告己○係該農會信用部主任，綜理信用部放款之審核
    業務，於徵信人員簽註徵信調查意見後，如審核無誤即轉呈
    上級。被告戊○○於八十年至八十四年間，擔任前開農會放
    款部之經辦人員，負責會員申貸之徵信作業及至實地查看擔
    保品，並調查申貸戶之基本資格及償貸能力，據以在信用調
    查表上填註意見後呈上級核辦等事宜。其三人均係依農會法
    規定，受農會全體會員之委託，各司綜理會務、放款案件之
    徵信調查、審核等業務，乃為農會處理事務而從事業務之人
    員。緣庚○○（業於八十八年十月二十六日死亡）於八十二
    年十月間，與被告乙○○商議共同開發土地，遂由被告乙○○提供其所有如附表一編號一之土地作為擔保品，向淡水農
    會貸款，並以貸得之部分資金購買附表一編號二、三之土地
    ，便於八十二年十一月十九日由庚○○以其自己與不知情之
    配偶丙○○之名義，分別向淡水農會申請新台幣（下同）二
    千七百萬元及八百萬元之貸款，並由被告乙○○提供其所有
    之上開土地供作擔保（分別設定最高限額抵押為三千二百五
    十萬元及一千萬元）。被告丁○○、己○及戊○○三人明知
    庚○○係以「分散貸款、集中使用」之方式規避淡水農會信
    用部八十二年度對每一會員放款最高額度二千七百萬元之限
    制，仍基於意圖為第三人不法利益之概括犯意聯絡，由明知
    庚○○與丙○○非因生意投資週轉而提出貸款，且明知其二
    人於申請貸款時非淡水農會會員（其二人於八十二年十一月
    二十三日始申請加入會員，詳見附表二）之被告戊○○，於
    業務上所製作之貸款申請書及信用調查表上登載：庚○○與
    丙○○為新加入會員，貸款用途為生意投資準備金等不實事
    項後，呈由被告己○及丁○○核示，而被告己○及丁○○均
    明知上開貸款係由庚○○以人頭分散貸款，做為取得投資資
    金使用，仍意圖為第三人不法之利益，違背其任務，於八十
    二年十一月二十日之放款審查小組會議提出該不實之文書供
    審核，經該次會議准予核貸庚○○二千七百萬元及丙○○八
    百萬元後，再由被告戊○○就上開核貸金額，以反推算方式
    ，將擔保品之價值估至減除土地增值稅再打九折後之估價額
    仍超過申貸金額（本件三十五號地號土地減除土地增值稅後
    ，以放款率九成計算，總估價值為三千五百零一萬一千一百
    八十七元，正好超過三千五百萬元，估價情形詳如附表三）
    。並於同年十一月二十六日撥款共三千五百萬元（資金匯款
    情形，如附表四），致生損害於淡水農會及該會會員之利益
    。
(二)嗣於八十三年一月間，庚○○與被告乙○○欲再購買附表一
    地號附近之土地，遂由被告戊○○介紹，向不知情之第三人
    李萬益與廖雪華購買淡水鎮○○○段安子內段第一０四地號
    等六筆土地。因此，再由被告乙○○於八十三年一月二十二
    日以其購得如附表一編號二及三之土地向淡水農會申請貸款
    。被告丁○○、己○與戊○○三人均明知借款人乙○○之貸
    款案，係被告乙○○欲取得資金和庚○○共同投資土地之用
    ，仍基於共同之犯意聯絡，再由明知被告乙○○未因生意投
    資準備金而提出貸款，且明知被告乙○○尚非會員之被告戊○○，於業務上所製作之貸款申請書及信用調查表上登載：
    乙○○本會正會員，貸款用途為生意投資準備金等不實事項
    ，呈由被告己○及丁○○核示，而被告己○及丁○○均明知
    上開貸款用途，仍意圖為第三人不法之利益，違背其任務，
    於八十三年一月二十六日之放款審查小組會議提出該不實之
    文書供審核，經該次會議准予乙○○核貸二千一百萬元，再
    由戊○○就上開核貸金額，以前開反推算方式，估算土地之
    價值，並於八十三年一月二十七日撥款後，分別匯入被告乙○○及丙○○之帳戶（詳如附表四），致生損害於淡水農會
    及該會會員之利益。嗣庚○○與被告乙○○發生糾紛，不願
    繳納利息，故由被告乙○○以附表一之土地，再向淡水農會
    貸款以支付利息，迄八十九年間，因利息金額過大，被告乙○○無力繳納，遂至法務部調查局臺北縣調查站告發，始查
    悉上情。因認被告己○、丁○○、戊○○、乙○○均係犯刑
    法第三百四十二條第一項之背信罪及同法第二百十六條、第
    二百十五條之行使業務文書登載不實罪嫌云云。
二、按犯罪事實應依證據認定之，無證據不得認定犯罪事實。又
    不能證明被告犯罪者，應諭知無罪之判決，刑事訴訟法第一
    百五十四條第二項、第三百零一條第一項分別定有明文。而
    刑事訴訟上證明之資料，無論為直接證據或間接證據，均須
    達於通常一般之人均不致有所懷疑，而得確信其真實之程度
    ，始得據為有罪之認定，若其關於被告是否犯罪之證明未能
    達此程度，而有合理之懷疑存在，致使無從形成有罪之確信
    ，根據「罪證有疑，利於被告」之證據法則，即不得據為不
    利之認定，此有最高法院七十六年台上字第四九八六號判例
    可稽。再按刑法第三百四十二條第一項之背信罪，必須違背
    任務之行為，以行為人有取得不法利益或損害本人利益之意
    圖為必要，若無此意圖，即屬缺乏意思要件，縱有違背任務
    之行為，並致生損害於本人之財產或其他利益，亦難律以本
    條之罪（最高法院三十年度上字第一二一○號判例、五十三
    年度台上字第二四二九號判例、五十五年度台上字第一二五
    三號判決、七十八年度台上字第四二三三號判決意旨參照）
    ，此圖利自己或第三人或損害本人利益之意思為犯本罪之構
    成要件，屬於構成犯罪事實之一部，自應依證據認定，不能
    僅以客觀上發生損害本人利益之事實，遽推定其有前項犯意
    （最高法院二十六年度上字第一二四六號判例、五十二年度
    台上字第二二九一號判決意旨參照）。而僅因處理事務怠於
    注意，致其事務生不良之影響，則為處理事務之過失問題，
    既非故意為違背任務之行為，自不負若何罪責（最高法院二
    十二年度上字第三五三七號判例意旨參照）。是背信罪之成
    立必須行為人具備主觀犯意，如不具備此主觀犯意，縱然行
    為人客觀上有違背任務之行為，甚至造成本人之損害，仍不
    得以背信罪相繩。再刑法第二百十五條業務登載不實罪之成
    立，以從事業務之人「明知」不實之事項，仍登載於業務上
    作成之文書為要件，如非明知為不實之事項，僅係因怠忽職
    責，未予調查而不知不實，而將之登載其上，與本罪之構成
    要件則不該當，難以本罪相繩。
三、公訴人認被告等人涉犯上開各罪，無非係以下列為其論據：
  被告丁○○、己○、戊○○明知農會不得對非會員辦理放款
    ，卻於庚○○、丙○○尚未申請加入淡水農會會員及被告乙○○雖已申請加入會員然尚未經淡水農會審核通過會員資格
    ，即將彼等申請貸款之資料提至淡水農會放審會審核，放審
    會並分別同意核貸二千七百萬元、八百萬元、二千一百萬元
    ，顯違背任務。
  依法令淡水農會於八十二年度對每一會員及其同戶家屬放款
    最高額度為二千七百萬元，本件是以人頭分散貸款，而貸得
    之資金均由庚○○與被告乙○○作為購地之用，而本件貸款
    之承辦人均為被告戊○○，且由被告戊○○介紹庚○○向李
    萬益購買土地，顯見被告戊○○明知本案之貸款均是以人頭
    分散貸款，再集中使用，被告丁○○、己○明知仍予核貸，
    顯違背其忠實審核之義務。
  依財政部頒布之個人授信案件徵信處理注意事項規定，辦理
    放款應與借戶年度綜合所得申報資料核對，資為償還能力及
    還款財源之參考。被告戊○○未依規定為之，明知被告乙○○尚未加入會員，竟填載其為正會員，明知其僅有每年五十
    餘萬元之退休俸，卻於被告乙○○之信用調查表償債能力欄
    勾選「普通」，且明知其貸款用途係為買土地，卻填載為生
    意投資準備金；另明知庚○○、丙○○尚未入會，卻填載彼
    等為新入會員，且未於庚○○、丙○○之信用調查表之償債
    能力項目勾選，益見其非但徵信不實且填載不實；被告己○
    、丁○○均明知上情，竟仍予核貸，顯違背其忠實審核之義
    務。
  被告己○、丁○○明知上情竟仍違背任務，於放審會批准核
    貸庚○○二千七百萬元、丙○○八百萬元、被告乙○○二千
    一百萬元，再由被告戊○○就上開核貸金額以反推算之方式
    ，將擔保品之價值估至減除土地增值稅再打九折後之估價額
    仍超過貸款金額，予以超貸，致生損害淡水農會及會員之利
    益。
四、訊據被告丁○○、己○、戊○○固不否認於八十二、三年間
    在淡水農會擔任前述職務，且庚○○、丙○○於八十二年十
    一月二十三日、乙○○於八十三年一月二十五日申請加入淡
    水農會之贊助會員，淡水農會理事會分別於八十三年一月二
    十一日及三月三十日通過彼等入會。庚○○、丙○○於八十
    二年十一月十九日以乙○○前述三五地號之土地為擔保申請
    貸款，淡水農會放審會於同年月二十日核准貸款庚○○二千
    七百萬元、丙○○八百萬元，並於同年十一月二十六日核撥
    貸款。嗣乙○○於八十三年一月二十二日再以前述四五地號
    、三五之三地號土地申請貸款，淡水農會放審會於八十三年
    一月二十六日准予核貸二千一百萬元，並於八十三年一月二
    十七日撥款等情不諱，然堅決否認上開犯行，被告丁○○、
    己○、戊○○辯稱：上開土地當時政府規劃淡海新市鎮計畫
    區之鄰近土地，附近土地交易之市價每坪約一萬元，遠高於
    貸款額，亦有前瞻性，放審會才會同意核貸。另在內政部八
    十四年十月五日以台內社字第八四二五五三二號函示：「
    信用部辦理放款應以理事會審核通過起始得貸款」前，實務
    上均以內政部六十三年十一月二十五日台內社字第六一○九
    八一函示之「農民申請加入會員，理事會依法審查入會之資
    格者，以申請日期為準」，認只要設籍在淡水鎮之人申請加
    入會員，均會核准，即可申辦貸款，而本件撥款予庚○○、
    丙○○、乙○○等人時，彼等均已是農會會員，符合貸款資
    格。又是否准予貸款係由放審會決定，放審會准予核貸，彼
    等無否決之理。又淡水農會撥款後，庚○○、丙○○、被告
    乙○○等人如何運用，非彼等所能過問，本件亦無分散貸款
    、集中使用之情事。彼等絕無背信，損害淡水農會之意。被
    告戊○○另辯稱：本件均有依規定勘查擔保土地、對保，對
    保，貸款申請書及信用調查表是根據申請貸款之人所述，於
    放審會核准貸款後才填載，無登載不實之處等語。
五、被告丁○○、己○、戊○○等被訴背信部分：
(一)公訴人認庚○○、丙○○、被告乙○○未經淡水農會理事會
    核准為會員即准許借貸部分：
    (1)查被告丁○○、己○、戊○○於本案偵查、原審均辯稱：
      會員資格之認定，係以會員申請日期為準，庚○○、丙○○、乙○○於農會撥款時，已申請加入會員，故具備會員
      資格。被告己○、丁○○於本院審理時一致供稱：農會是
      要做生意的，告訴人提出貸款申請後，我們當然要先評估
      ，如果要加入會員的話，要交入會款，如果先要申請人繳
      交會費，才審核其貸款之申請，那麼客人都會跑掉了，我
      們評估可為貸款後，才讓申請人加入會員，撥款時，貸款
      人都是會員了等語 (參本院審理筆錄十六、十七頁)。
    (2)按凡中華民國國民，年滿二十歲，設籍農會組織區域內，
      實際從事農業，並合於左列各款之一者，經審查合格後，
      得加入該組織區域之基層農會為會員：一自耕農。二佃農
      。三農業學校畢業或有農業專著或發明，現在從事農業推
      廣工作。四服務於依法令登記之農、林、牧場員工，實際
      從事農業工作；凡中華民國國民，年滿二十歲，設籍農會
      組織區域內，不合前條規定者，得加入農會為個人贊助會
      員，農會法第十二條第一項、第十三條分別定有明文。依
      上開規定堪認農會之贊助會員，只需為中華民國國民，年
      滿二十歲，設籍農會組織區域內，即得加入，別無其他資
      格之限制，換言之，申請人只需年滿二十歲並設籍在淡水
      鎮，其申請絕無不通過之情形。
    (3)再內政部就關於申請加入農會為會員、贊助會員後，農會
      信用部得予辦理放款之時點認定問題，於八十四年十月五
      日以台內社字第八四二五五三二號函示：「查本部六十
      三年十一月二十五日台內社字第六一○九八一號函規定，
      農民申請加入會員，理事會依法審查入會者之資格，以申
      請日期為準，係指會員資格年資之計算而言。至於農會信
      用部辦理放款之時點認定問題，自應以理事會審核通過日
      起始得貸放。」，於內政部八十四年十月五日為上開函示
      前，有關會員資格之問題，僅於六十三年十一月十五日以
      台內社字第六一○九八一號函示：「農民申請入會，入會
      之資格，應以申請日期為準」。是內政部明確釋示農會信
      用部辦理放款應以理事會審核通過日起始得貸放，係於八
      十四年十月五日以後之申請案件始得適用，自不得溯及既
      往。且行政院農業委員會於九十二年四月九日農輔字第
      0920119133號函 (被上證二) ，該函於當時內政部之內簽
      即載述：「查職業團體之會貝入會日期，應按其申請入會
      之日起算乙節，曾於中央公職人員選舉時作公開解釋，--
      故本案並非開例---」，是台灣省各基層農會之信用部於
      放款時，即以此為據。
    (4)另查本案淡水農會會員庚○○、丙○○二人係於八十二年
      十一月二十三日申請入會，淡水農會放審會於八十二年十
      一月二十日開會審核該貸款案，該二人於八十二年十一月
      十九日向淡水農會申請貸款，並於同年十一月二十六日撥
      款，而該農會於八十三年一月二十一日通過彼等入會審核
      ；乙○○於八十三年一月二十五日申請入會，淡水農會於
      同年三月三十日始通過其入會審核，然該員於同年一月二
      十二日即先向淡水農會申請貸款，淡水農會放審會於同年
      一月二十六日開會審核該貸款案，並於同年一月二十七日
      撥款等情，有貸款申請書（參九十一年度偵字第三六四一
      號卷一第六三、六七、五八頁）、貸款申請戶審查名冊（
      參九十一年度偵字第三六四一號卷第八十、八二頁）、放
      審會會議記錄（參九十一年度偵字第三六四一號卷一第七
      九、八一頁）、淡水農會之會員基本資料查詢表、貸款核
      撥日期證明（參九十一年度偵字第三六四一號卷一第八六
      、九一、九五頁）等在卷可參。而其他案外會員諸如蔣三
      郎、廖木雍、林和睦、王來發、陳冠如、孫淑華、曾當發
      、黃金鈴、林雪琴、陳財貴等人，亦均係於申請入會後理
      事會核准入會前撥放貸款；會員朱戴月娟、盧治禛、陳禮
      等人係先申請貸款，俟放審會核准額度後，始申請入會；
      會員張大江、謝德有、張明仁、黃張阿葉、王錦燦、吳金
      珠、王源仁、陳郭素春等人均係先申請貸款，俟放審會核
      准額度後，始申請入會，且於申請入會後理事會核准入會
      前撥放貸款（參本院卷一第二一五至二九０頁）；依上，
      堪認淡水農會實務運作上屢有申請入會之會員於未通過審
      核入會前，即由放審會審核該人之申請貸款案，並核撥貸
      款。
    (5)綜上所述，依農會法之規定，僅要年滿二十歲之中華民國
      國民，設籍在農會組織區域內，即得為農會之贊助會員，
      申請貸款人庚○○、丙○○、乙○○於申請貸款前已具備
      上開要件，此有戶籍謄本在卷可查，則淡水農會放審會就
      此部分未予審查，亦應無不合之處，且上揭內政部八十四
      年函文係在本件貸款案申請後揭示，在該函揭示前，有關
      農會會員資格內政部僅於六十三年十一月十五日以台內社
      字第六一○九八一號函示：「農民申請入會，入會之資格
      ，應以申請日期為準」，本件庚○○、丙○○、被告乙○○貸款案係在八十二年十一月及八十三年一月間，其會員
      資格問題無追溯適用內政部八十四年十月五日台內社字第
      八四二五五三二號函釋之餘地，被告丁○○、己○、戊○○於淡水農會撥放貸款之際，已申請為農會會員，已如上
      述，彼等所為自無違反當時農會法之規定及作業慣例。再
      參以淡水農會於八十四年前多有申請入會之會員於未通過
      審核入會前，即由放審會審核該人之申請貸款案，並核撥
      貸款之實例。堪信被告丁○○、己○、戊○○辯稱：彼等
      認為農會會員資格之認定，係以會員申請日期為準，已申
      請加入會員者即具備會員資格等語，堪可採信，是堪認被
      告己○、丁○○、戊○○三人於承作本件貸款案時，主觀
      上應無申請入會者需審核通過成為會員後方可貸放款項之
      認知，而故意違背該任務之犯行。
(二)、公訴人以本案借款違反主管機關禁止之「分散借款，集中
      使用」部分：
    (1)按金融實務上所謂之「分散借款，集中使用」，乃指一人
      或少數人提供擔保品供多人分散借款，資金集中使用之情
      形，此觀中央銀行八十二年十一月二日台央檢字第（貳）
      二三七六號函自明。
    (2)查附表一編號一淡水鎮○○○段水碓小段35地號、45地號
      、35之3地號（85年間併入45地號內）之土地均係乙○○
      所有，有土地登記簿謄本三紙在卷足憑，八十二年十一月
      二十五日乙○○提供前揭35地號之土地予淡水農會設定一
      千萬元及三千二百五十萬元之本金最高限額抵押權，八十
      二年十一月二十三日由庚○○為借款人，由丙○○、被告
      乙○○為連帶保證人，貸得二千七百萬元；由丙○○為借
      款人，由庚○○、乙○○為連帶保證人，貸得八百萬元；
      八十二年十一月二十五日淡水鎮農會撥款一千萬元予庚○○，同日將其中九百九十萬元匯入被告乙○○於農民銀行
      板橋分行之帳戶內，八十二年十一月二十六日淡水農會撥
      款二千七百萬元予庚○○ (其中一千萬元沖銷前開一千萬
      元之債務），撥款八百萬元予丙○○。於同日將上開金額
      總數約為二千七百萬元中之一千九百萬元，匯入被告乙○○農民銀行板橋分行帳戶內；另五百八十萬元，匯入丙○○合作金庫民權支庫之帳戶內，餘額約剩二十九萬八千餘
      元。嗣八十三年一月二十七日乙○○再提供上揭45地號、
      35之3地號之土地予淡水農會設定二千五百五十萬元之本
      金最高限額抵押權，八十三年一月二十六日由乙○○為借
      款人，由庚○○、丙○○為連帶保證人，貸得二千一百萬
      元，八十三年一月二十七日撥款予乙○○二千一百萬元。
      同日將其中之二十萬及一千萬元均匯入乙○○農民銀行板
      橋分行之帳戶；其中之一千萬元及八十萬元匯入丙○○合
      作金庫民權分行帳戶內。有土地登記簿謄本二份、授信契
      約書三份、農民銀行板橋分行乙○○帳戶、合作金庫民權
      分行丙○○帳戶、淡水農會庚○○、丙○○、乙○○帳戶
      在卷足憑。
    (3)查淡水農會核准庚○○、丙○○、乙○○之貸款後，即將
      款項各匯入彼等之帳戶，後始由庚○○、丙○○、乙○○
      分別轉匯入丙○○合作金庫民權分行帳戶內及乙○○農民
      銀行板橋分行之帳戶等情，已如前述。上開借款之領款、
      轉匯他帳戶，均係庚○○、丙○○、乙○○為之，被告丁○○、己○、戊○○並未參與，亦無證據證明被告丁○○
      、己○、戊○○知之，況上開借款確係由庚○○、丙○○
      、被告乙○○三人去借貸，並由該三人使用，並無以一人
      （或少數人）提供予多數人貸款，資金集中使用之情形，
      自無分散借款之情事。是公訴人認被告丁○○、己○、戊○○明知本案借款違反主管機關禁止之「分散借款，集中
      使用」之規定云云，尚屬無據。
(三)、公訴人認被告等以反推算之方式核貸，擔保不足顯係超貸
       部分：
    本案附近相關土地之買賣價格：
      經查庚○○、乙○○於八十二年十二月二十八日，經被告
      戊○○之介紹，向李萬益、廖雪華購買鄰近淡水鎮○○○
      段安內小段第六０、六一、六二、一０三、一０三之一、
      一０四等地號之土地時，當時該些土地之公告現值雖亦為
      每平方公尺一千元，但實際交易價格為每坪一萬元，有不
      動產買賣契約書一份在卷足憑，並經證人李萬益、廖雪華
      證述屬實。
    本案附近土地在他家金融機構核貸之金額：
      乙○○與其配偶邵維懿以彼等所有座落本案系爭土地附近
      之土地即淡水鎮○○○段水碓小段二五之一、三十、三十
      之一、三十之二、三一、三二、三三等地號之土地，分別
      於八十二年十二月、八十四年十二月、八十六年十一月間
      ，向中國農民銀行辦理抵押貸款，每坪實際貸款金額分別
      為三千八百六十七元、五千四百一十四元、六千零三十二
      元；乙○○以其所有淡水鎮○○○段安內小段第六０、
      六一、六二、一０三、一０三之一、一０四等地號之土地
      ，於八十三年十一月二十二日向中國農民銀行辦理抵押貸
      款，每坪實際貸款金額為六千零二元，有中國農民銀行台
      北分行九十二年十二月二十九日（九二）農北字第三三０
      號函附上揭土地之不動產價值估價表、個人徵信報告，授
      權書、借款申請書、本票等在卷足參。
    鄰近土地經法院拍賣之拍賣價格：
    １台灣士林地方法院八十五年度執字第九四三號就債務人林
      秋雲、林家和所有座落淡水鎮○○○段安內小段第一六九
      地號等十一筆土地，第一次拍賣之底價每坪定在九千四百
      九十元至一萬零四百九十元間，有該案之拍賣公告在卷可
      憑。
    ２同院八十四年度執字第一二一三號就債務人張再興所有座
      落淡水鎮○○○段安內小段第一六七之四地號之土地，於
      八十二年公告現值每平方公尺一千元，八十四年時公告現
      值每平方公尺一千二百五十元，八十四年間第一次拍賣之
      底價每坪定為一萬四千九百七十元，有同院該案之拍賣公
      告在卷可憑。
    政府徵收土地時亦是按土地之公告現值加四成來補償：
      被徵收之土地，應按照徵收當期之公告土地現值，補償其
      地價，必要時得加成補償，徵收補償價土地徵收條例第三
      十條第一項、第二項定有明文，而八十二年、八十三年間
      淡水地區土地徵收，係按公告地價現值加四計算，亦有台
      北縣政府九十四年九月三十日北府地價字第0940661402號
      函在卷可稽。經查前揭淡水蕃薯寮段水碓小段三五地號，
      面積三０八五四平方公尺，而淡水蕃薯寮段水碓小段三五
      之三地號，面積二八六九平方公尺，同小段四五地號面積
      一０一四九平方公尺，於八十二、三年間該三筆土地之公
      告現值均為每平方公尺一千元，有土地登記簿謄本三份在
      卷可參，該三筆土地之總面積為四萬三千八百七十二平方
      公尺，公告現值總值為四千三百八十七萬二千元，若按政
      府之徵收補償加四成計算，其總值為六千一百四十二萬零
      八百元。而該三筆土地實際貸給庚○○、丙○○、乙○○
      之金額，分別為二千七百萬元、八百萬元、二千一百萬元
      ，總計貸放金額為五千六百萬元，尚低於政府徵收之補償
      價額。
    淡水農會、淡水第一信用合作社，對於本案附近之土地亦
      以每坪一萬元左右核估：
    １淡水農會對於會員陳國勳所有座落淡水鎮○○○段水碓小
       段一之二、一三、一三之一地號之土地，於八十一年公
       告現值每平方公尺一千元，亦核貸每坪一萬二千六百元
       。
     ２淡水農會對於會員許石所有座落淡水鎮○○○段水碓小
        段一二七地號之土地，於八十二年公告現值每平方公尺
        一千元，亦核貸每坪一萬元。
     ３淡水農會對於會員張展嘉所有座落淡水鎮○○○段小坑
        子小段三九地號等十筆土地，於八十一年公告現值每平
        方公尺一千元，亦核貸每坪一萬三千元。
     ４淡水農會對於會員張武忠所有座落淡水鎮○○○段小坑
       子小段五五地號等十筆土地，於八十二年公告現值每平
       方公尺一千元，亦核貸每坪一萬三千元。
     ５淡水農會對於會員羅定河所有座落淡水鎮○○○段南平
       小段五六之二地號之土地，於八十二年公告現值每平方
       公尺一千元，亦核貸每坪一萬一千元。
     ６淡水農會對於會員李宗貴所有座落淡水鎮○○○段小中
        寮小段七三地號之土地，於八十二年公告現值每平方公
        尺一千元，亦核貸每坪一萬二千元。
     ７淡水第一信用合作社對於客戶高富貴所有座落淡水鎮○○○段南平小段五六、五六之一、六之一地號之土地，
        於八十一年公告現值每坪三千三百元，核貸每坪一萬零
        五百元。以上所述，有上開會員之貸款申請書、放款審
        查書、土地位置圖、公告現值查詢表、調查估價表、淡
        水第一信用合作社九十三年二月二十四日函附貸款相關
        資料在卷可參。
    財政部七十七年八月十日修訂之『個人授信案件徵信處理
      注意事項』第三點、第四點、第五點雖明定徵信單位對於
      個人授信案件，應向其各往來金融機構查詢其存借往來情
      形，餘額及有無不良紀錄；另個人年度收支，應根據有關
      資料酌予匡計，在該金融機構授信金額達一千萬元以上者
      ，應與年度綜合所得稅結算申報書影本核對，作為其償還
      能力與還款財源之參考。然查：
    １該注意事項乃財政部檢送其所屬之「局」、「庫」、「公
      司」參酌，有該函附個人授信案件徵信處理注意事項一份
      在卷可按（參本院卷二第三０一頁），可見其拘束力並不
      及於農會。因此淡水農會依其業務性質於八十一年三月二
      十日修訂之「台北縣淡水農會放款擔保品核估要點」中，
      並未列入應向其各往來金融機構查詢其存借往來情形，餘
      額及有無不良紀錄及提出年度綜合所得稅結算申報書影本
      之規定，有該要點一份在卷足參（參九十一年偵字第三六
      四一號卷二第一三三頁）。
    ２次查專家證人即第一銀行退休人員陳國松於九十二年五月
      二十三日在台灣高等法院九十一年度上訴字第三四一八號
      到庭證稱：七十六年開始，政府為了推展自用住宅鼓勵買
      房子，有七千多億的爛頭寸在等調度，銀行就急著要我們
      去找人來貸款，..... 清明節以後，不動產景氣好轉，房
      地產上漲，..... 並沒有要求借方提出證明文件，... 以
      免會把借款人嚇到（而跑到別家銀行貸款），這是為了爭
      取業績的關係等語，有該案之筆錄及判決書在卷足憑。
    ３是公訴人認被告戊○○就庚○○、丙○○、乙○○之貸款
      申請，未向其各往來金融機構查詢其存借往來情形，餘額
      及有無不良紀錄及命彼等提出年度綜合所得稅結算申報書
      影本，而被告己○為信用部主任，為被告戊○○之直接上
      級主管，被告丁○○為總幹事，未仔細核對，顯未盡監督
      之責云云。惟查農會信用部係於八十四年十月間始獲准加
      入財團法人金融聯合徵信中心，而得以連線查詢借款餘額
      及不良記錄等情，有台北縣政府八十四年九月二十五日函
      及財團法人金融聯合徵信中心函可稽 (被上證九) ，而系
      爭借款係於八十二至八十三年間之借款，農會尚未加入聯
      合徵信中心，致無進行該項查詢，尚與故意不為查詢有間
      。
    是被告戊○○對於被告乙○○所提供之上揭土地做市價訪
      查時，認為每坪價值約一萬元，並無特異之處。依卷附庚○○貸款申請書附件估價表所示，前揭35地號土地面積為
      30854平方公尺，折合日坪為9333．33坪    (30845×0．
      3025)，估價方式為抵押土地面積扣除增稅 (00000000元)
      ，再乘以放貸率九成計算，而得出總估價值為35，011，
      187元｛    (即9333．33×00000－00000000)   ×90%＝
      00000000。｝，係採正面計算方式，計算值均有相當之依
      據，其餘二筆貸款計算之方式亦同。尚不能僅以貸放金額
      接近總估價額，即認被告戊○○係以反推算之方式核貸，
      擔保品不足顯係超貸，而有故意違背任務之犯行。
六、被告丁○○、己○、戊○○等被訴行使業務登載不實文書部
    分：
(一)被告戊○○辯稱：本件庚○○、丙○○、乙○○提出申請時
    ，當時僅由申請人先在貸款申請書、信用調查表上簽名，其
    餘借款人、連帶保證人之姓名、住址、擔保品種類、貸款用
    途、全年收支情形，均是依據申請人之口述，由其填載，於
    放審會審核時僅需提出淡水鎮農會不動產調查估價表，並不
    需提出該貸款申請書及信用調查表；經放審會核貸後，才將
    貸款申請書、信用調查表上需填載部分（諸如：信用調查結
    果欄、擔保品調查結果欄、用途調查結果欄、擬辦欄）全部
    填載完成，連同信用調查表、淡水鎮農會不動產調查估價表
    送請層層上級批示核准，其於填載信用調查結果欄時，庚○○、丙○○、被告乙○○均已申請加入會員，故填載彼等為
    會員，至於用途調查也是根據庚○○、丙○○、被告乙○○
    之陳述而填載，其並無填載不實等語。被告己○辯稱：執行
    徵信、審查是承辦人至現場看過土地，核貸是由放審會全體
    委員通過，並非彼可決定；被告丁○○辯稱：當時告訴人是
    退伍軍人，要查他的年所得，無法查得，當時他有很多土地
    ，小孩每年的孝敬也都是匯入美金，庚○○他們也有給我國
    寶公司的名片、告訴人也有給我名片過，戊○○所作徵信並
    非無依據，本件貸款已回收利息四千二百多萬元等語。
(二)查淡水農會對貸款申請案作業流程及處理慣例，為申請人提
    出申請後，先由承辦人員初步審核，再由放審會審查，如放
    審會准予貸款，則由承辦人辦理對保徵信，及設定抵押權，
    後再核撥款項等情，業據證人張萬全、蔡敏慧、李蓮、張
    進義（該四人於八十二、三年間均為淡水農會放審會之委員
    ）於原審到庭證述明確 (原審卷二第八頁至五十六頁) ，且
    擔保放款首重擔保品價值，為求擔保品估價之客觀，乃將擔
    保品之估值及放款額度由放款審查小組會議審查，而個人之
    徵信則由承辦人進行，在放款審查小組會議中所提出之審查
    名冊中之申請人常係洽詢貸款人，未必為日後實際辦理貸款
    之借款人，因之對借款人為何人，是否為會員，放審會並不
    負責審查，而是注重審查擔保品之價值，故不需審查申請人
    是否為會員之身分，亦不需提交貸款申請書。且洽詢貸款人
    對於放款審查會之審查通過之放款額度未必能符合所期，因
    之未必前來辦理申貸；有者審查後根本不提出借款申請書，
    甚或已提出申請借款書者放棄原申請案；有者則於審查通過
    後始決意向淡水農會借款，而推由所擬借款之借款人申請入
    會繳納入會費，並填寫貸款申請書（換言之洽詢人有時是所
    有人，有時是接洽人，有時是借款人本身）。是被告戊○○
    所辯，本案貸款申請書之內容是經放審會核貸後，因庚○○
    、丙○○及被告乙○○均已申請入會，故於信用調查欄內寫
    庚○○、丙○○均為新加入會員，被告乙○○為正會員誠屬
    可信，雖被告乙○○是否有資格加入正會員，於被告戊○○
    填載時尚不得而知，然被告乙○○縱使未能通過正會員，其
    通過為贊助會員絕無問題，亦不影響貸款之核放，其主觀上
    應無偽造文書之意。是被告戊○○依內政部於六十三年十一
    月二十五日台內社字第六一○九八一號函示「農民申請加入
    會員，理事會依法審查入會者之資格，以申請日期為準」，
    因之依實務慣例填入彼等等為新加入會員等語，並無登載不
    實，是此部分被告丁○○、己○、戊○○並並無業務登載不
    實之犯行。
(三)有關庚○○、丙○○、被告乙○○之貸款申請書中，貸款用
    途均填載「生意投資準備金」一事。依淡水農會處理實務，
    向由申請人填寫申請日期及申請人姓名外，餘均由承辦人所
    填，本件情形亦係如此，本件信用調查表所載各項係由被告
    戊○○依據借款人庚○○、丙○○、乙○○之所述彼等貸款
    之用途記載於信用調查表上，已如前述。至於貸款後資金如
    何運用，絕非被告丁○○、己○、戊○○所能過問干預，況
    且庚○○、丙○○、被告乙○○三人均係將貸得之款項用以
    投資購買土地，與被告戊○○在彼等三人之貸款申請書中，
    貸款用途均填載「生意投資準備金」並無不符，是此部分公
    訴人認被告丁○○、己○、戊○○業務登載不實，亦屬無據
    。又貸款人庚○○、曲麗華當時係經營國寶事業股份有限公
    司，從事汽車用油品之買賣業務，有該公司變更登記事項卡
    乙份在卷可稽 (九十一年偵字第三六四一號卷第一00頁) ；
    告訴人任亨偵於申貸時亦曾提出名片一紙給農會總幹事即被
    告丁○○，有丁○○於本院庭呈之名片乙紙可參，上載「全
    國園藝中心總管理處乙○○」等頭銜，是被告戊○○於乙○○貸款申請書上「用途調查結果」欄記載「石油進出口 (國
    寶實業) 」、於庚○○貸款申請書上「用途調查結果」欄記
    載「經營花圃」屬實等語，固有張冠李戴之情形，惟申請人
    庚○○、乙○○係將名片給被告丁○○，被告戊○○於審核
    通過後，未進一步查證而僅憑記憶填載，致有錯誤，固有疏
    失，然既非憑空杜撰，自難謂係故意登載不實。
(四)綜上所述，卷內並無積極證據足資證明被告戊○○在貸款申
    請書及信用調查表中所載內容，有明知為不實事項而故意予
    以登載之情事，即無從以刑法登載不實罪論處，亦無證據證
    明丁○○、己○明知上開登載事項不實而與被告戊○○共犯
    之犯行。
七、至檢察官循告訴人請求提起上訴，主張中央存款保險公司專
    案金檢所發現淡水農會本件放貸有嚴重弊端乙節，經本院函
    調相關資料結果，依行據院農業委員會農業金融局九十四年
    七月二十二日以農金二字第0945015436號函檢附案關資料所
    示，固指本件放貸有如下主要缺失：１、理事會尚未審核通
    過會員資格前即予貸放；２、辦理徵信調查，未徵提借、保
    戶個人資料表、且漏未查詢借、保戶票信之情事；３、辦理
    擔保品估價，對以時價計估者，未佐附時價參依據；４、對
    於借款金額與申報所得金額顯不相當者，未敘明其他還款來
    源；５、資金流向與申貸用途不符等語。嗣台北縣淡水鎮農
    會依所指正缺失，懲處相關人員，本件被告丁○○、己○各
    申誡乙次，被告戊○○則因已離職，而未受懲處。惟上開金
    檢所所指缺失，均屬行政缺失，與被告三人是否故意犯罪，
    尚屬二事，尚不能據此資為不利於被告之認定，已詳論如上
    。另告訴人於本院審判期日所提陳訴資料乙紙，指訴被告等
    非法騙取轉換債務人，企圖消滅不當超貸責任，致造成告訴
    人嚴重損害乙節，核乃本件放貸之後發生之糾葛，與起訴之
    犯罪事實無關，爰不贅述，附此敘明。
    綜上，被告己○、丁○○、戊○○三人所辯，堪予採信。此
    外，復查無積極證據足以證明被告丁○○、己○、戊○○有
    檢察官起訴所指背信及業務登載不實之犯行。
八、原審因認被告丁○○、己○、戊○○三人犯罪不能證明，而
    為無罪之諭知，核原審認事用法，均無違誤。檢察官循告訴
    人請求提起上訴，指摘原審未斟酌專責督導全國金融機構放
    款作業之中央存款保險公司金檢所發現之嚴重弊端，請求撤
    銷改判，核無理由，上訴應予駁回。
九、臺灣士林地方法院檢察署於九十二年十一月二十日以甲○堅
    92偵10448 字第八一三七號函移請併辦，意旨略以：
    被告戊○○於八十三年八月間，未經告訴人林志晃之同意，
    竟於辦理陳景燦向淡水農會申請貸款業務時，於其業務上所
    製作之授信約定書、借據上偽造林志晃之署押，致使林志晃
    為該筆貸款之連帶保證人，因認被告戊○○涉有偽造文書罪
    ，與前揭偽造文書犯行為裁判上一罪之連續犯關係云云。經
    查本案被告戊○○涉犯偽造文書部分，並無積極證據足資證
    明其犯罪，已如前述，則併案被告戊○○涉犯偽造文書罪之
    部分，即非基於概括犯意為之，故非連續犯，本院自無從併
    與審理，此部分應退由移送機關另行偵查，並此敘明。
十、據上論斷，應依刑事訴訟法第三百六十八條，判決如主文。
本案經檢察官吳慧蘭到庭執行職務。
中    華    民    國    95    年    2     月    22    日
                  刑事第五庭審判長法  官  吳  敦
                                  法  官  張傳栗
                                  法  官  陳世宗
以上正本證明與原本無異。
不得上訴。
                                  書記官  何閣梅
中    華    民    國    95    年    2     月    22    日
附表一：
┌──┬────┬─────┬────┬─────┬────┬──────┐
│編號│地段（淡│地號      │面積（平│八十二年間│所有權人│淡水農會評估│
│    │水鎮）  │          │方公尺）│之公告現值│        │單價（每坪／│
│    │        │          │        │（每平方公│        │元）        │
│    │        │          │        │尺／元）  │        │            │
├──┼────┼─────┼────┼─────┼────┼──────┤
│一  │蕃薯寮段│三十五    │三０八五│一０００元│乙○○  │一萬元      │
│    │水碓小段│          │四      │          │        │            │
├──┼────┼─────┼────┼─────┼────┼──────┤
│二  │同右    │四十五    │二八六九│一０００元│乙○○  │一萬元      │
│    │        │          │        │          │        │            │
├──┼────┼─────┼────┼─────┼────┼──────┤
│三  │同右    │三十五之三│一０一四│一０００元│乙○○  │一萬元      │
│    │        │（於八十五│九      │          │        │            │
│    │        │年併入四十│        │          │        │            │
│    │        │五地號）  │        │          │        │            │
└──┴────┴─────┴────┴─────┴────┴──────┘
  （附表二）相關事件時間表
┌──┬────────────┬────────────────────┐
│編號│ 時                 間  │事                                   件 │
├──┼────────────┼────────────────────┤
│一  │八十二年十一月十九日    │庚○○及丙○○提出貸款申請              │
├──┼────────────┼────────────────────┤
│二  │八十二年十一月二十日    │淡水農會核貸予庚○○二千七百萬元、丙○○│
│    │                        │八百萬元                                │
├──┼────────────┼────────────────────┤
│三  │八十二年十一月二十二日  │丙○○將戶籍遷入淡水鎮                  │
├──┼────────────┼────────────────────┤
│四  │八十二年十一月二十三日  │庚○○將戶籍遷入淡水鎮                  │
├──┼────────────┼────────────────────┤
│五  │八十二年十一月二十三日  │庚○○與丙○○二人加入淡水鎮農會為贊助會│
│    │                        │員                                      │
├──┼────────────┼────────────────────┤
│六  │八十二年十一月二十三日  │與連帶保證人對保                        │
├──┼────────────┼────────────────────┤
│七  │八十二年十一月二十五日  │淡水鎮農會撥款一千萬元予庚○○，同日將其│
│    │                        │中九百九十萬元匯入乙○○於農民銀行板橋分│
│    │                        │行之帳戶內。                            │
├──┼────────────┼────────────────────┤
│八  │八十二年十一月二十六日  │淡水農會撥款二千七百萬元予庚○○（其中一│
│    │                        │千萬元沖銷前開一千萬元之債務），撥款八百│
│    │                        │萬元予丙○○。於同日將上開金額總數約為二│
│    │                        │千七百十萬元之一千九百萬元，匯入乙○○農│
│    │                        │民銀行板橋分行帳戶內；另五百八十萬元，匯│
│    │                        │入丙○○合作金庫民權支庫之帳戶內。餘額約│
│    │                        │二十九萬八千餘元。                      │
├──┼────────────┼────────────────────┤
│九  │八十三年一月二十一日    │庚○○與丙○○二人會員資格審核通過      │
├──┼────────────┼────────────────────┤
│十  │八十三年一月二十二日    │乙○○將戶籍遷入淡水鎮                  │
├──┼────────────┼────────────────────┤
│十  │八十三年一月二十二日    │乙○○提出貸款申請                      │
├──┼────────────┼────────────────────┤
│十一│八十三年一月二十六日    │核貸予乙○○二千一百萬元                │
├──┼────────────┼────────────────────┤
│十二│八十三年一月二十七日    │撥款乙○○二千一百萬元。同日將其中之二十│
│    │                        │萬及一千萬元均匯入乙○○農民銀行板橋分行│
│    │                        │之帳戶；其中之一千萬元及八十萬元匯入曲琴│
│    │                        │華合作金庫民權分行帳戶內。              │
├──┼────────────┼────────────────────┤
│十三│八十三年二月三十日      │乙○○會員資格審核通過                  │
└──┴────────────┴────────────────────┘
（附表三）附表一土地之估價狀況
┌──┬────┬─────┬────┬───┬────┬────────┐
│編號│地段（淡│地號      │面積（平│評估單│總估價值│該筆土地所擔保之│
│    │水鎮）  │          │方公尺）│價（每│        │核貸金額        │
│    │        │          │        │坪）  │        │                │
│    │        │          │        │      │        │                │
│    │        │          │        │      │        │                │
├──┼────┼─────┼────┼───┼────┼────────┤
│一  │蕃薯寮段│三十五    │三０八五│一萬元│三千五百│庚○○二千七百萬│
│    │水碓小段│          │四      │      │零一萬一│元及丙○○八百萬│
│    │        │          │        │      │千一百八│元，共計三千五百│
│    │        │          │        │      │十七元  │萬元            │
├──┼────┼─────┼────┼───┼────┼────────┤
│二  │同右    │四十五    │二八六九│一萬元│二筆土地│乙○○二千一百萬│
│    │        │          │        │      │共估：  │元              │
├──┼────┼─────┼────┼───┤二千一百│                │
│三  │同右    │三十五之三│一０一四│一萬元│二十萬四│                │
│    │        │（於八十五│九      │      │千六百二│                │
│    │        │年併入四十│        │      │十六元  │                │
│    │        │五地號）  │        │      │        │                │
└──┴────┴─────┴────┴───┴────┴────────┘
（附表四）資金使用情形表
┌─────┬──────────────────────────────┐
│日     期 │資金匯出情形                                                │
├─────┼──────────────────────────────┤
│ 82.11.25 │庚○○於淡水農會帳戶放款入帳1000萬元，                      │
│          │其中九百九十萬元匯入─→乙○○之農民銀行板橋分行帳戶，由任亨│
│          │貞清償原土地之借款。                                        │
├─────┼─────────────────────────┬────┤
│ 82.11.26 │庚○○於淡水農會帳戶放款入帳2700萬元，            │        │
│          │a.其中00000000元（含利息）清償前揭1000萬元        │        │
│          │b.其中1680萬元匯入─→乙○○之農民銀行板橋分行帳戶─→      │
├─────┼─────────────────────────┤   共計 │
│ 82.11.26 │丙○○於淡水農會帳戶放款入帳8000萬元，            │ 1900萬 │
│          │a.其中220萬元匯入 ─→乙○○之農民銀行板橋分行帳戶─→      │
│          │b.其中580萬元匯入─→丙○○之合作金庫民權分庫帳戶 │        │
├─────┼─────────────────────────┴────┤
│ 83.1.27  │乙○○於淡水農會帳戶放款入帳2100萬元，                      │
│          │a.其中20萬元匯入─→乙○○之農民銀行板橋分行帳戶            │
│          │b.其中1000萬元匯入─→乙○○之農民銀行板橋分行帳戶          │
│          │c.其中1000萬元匯入─→丙○○之合作金庫民權分庫帳戶          │
│          │d.其中80萬元匯入─→丙○○之合作金庫民權分庫帳戶            │
└─────┴──────────────────────────────┘


司法院資訊處製作；財團法人民間司法改革基金會備份。
